【裁判字號】    98,上易,1767
【裁判日期】    980902
【裁判案由】    重利
【裁判全文】
臺灣高等法院刑事判決                98年度上易字第1767號
上  訴  人  臺灣臺北地方法院檢察署檢察官
被      告  乙○○
選任辯護人  黃銀河律師
上列上訴人因被告重利案件，不服臺灣臺北地方法院98年度易字
第718號，中華民國98年6月19日第一審判決（起訴案號：臺灣臺
北地方法院檢察署97年度偵字第15710號），提起上訴，本院判
決如下：
    主  文
上訴駁回。
    理  由
一、公訴意旨略以：被告乙○○為址設臺北市○○區○○路二段
    二六四號一樓之「元泰當舖」實際負責人，於民國九十七年
    三月中旬起，基於重利之犯意，乘告訴人甲○○急迫、輕率
    、無經驗，同意以借款新臺幣（下同）六萬元十天需繳納一
    萬元之利息、借款七萬元十天需繳納一萬二千元之利息、借
    款八萬元十天須繳納一萬五千元之利息、借款九萬元十天須
    繳納一萬八千元之利息等條件，多次借款與告訴人，且利息
    均先扣，借款人須書立借據、超過借款本金二倍之本票與被
    告，作為借款與抵債之保證，而以此方式賺取與原本顯不相
    當之重利計十萬四千元，因認被告涉有刑法第三百四十四條
    之重利罪嫌云云。
二、按犯罪事實應依證據認定之，無證據不得認定犯罪事實。又
    不能證明被告犯罪者，應諭知無罪之判決，刑事訴訟法第一
    百五十四條第二項、第三百零一條第一項分別定有明文。而
    事實之認定，應憑證據，如未能發現相當證據，或證據不足
    以證明，自不能以推測或擬制之方法，以為裁判基礎。再認
    定不利於被告之事實，須依積極證據，苟積極證據不足為不
    利於被告事實之認定時，即應為有利於被告之認定，更不必
    有何有利之證據。而認定犯罪事實所憑之證據，雖不以直接
    證據為限，間接證據亦包括在內；然而無論直接或間接證據
    ，其為訴訟上之證明，須於通常一般之人均不致有所懷疑，
    而得確信其為真實之程度者，始得據為有罪之認定，倘其證
    明尚未達到此一程度，而有合理之懷疑存在，致無從為有罪
    之確信時，即應為無罪之判決。再按刑事訴訟法第一百六十
    一條第一項規定：檢察官就被告犯罪事實，應負舉證責任，
    並指出證明之方法。因此，檢察官對於起訴之犯罪事實，應
    負提出證據及說服之實質舉證責任。倘其所提出之證據，不
    足為被告有罪之積極證明，或其指出證明之方法，無從說服
    法院以形成被告有罪之心證，基於無罪推定之原則，自應為
    被告無罪之諭知（最高法院三十年度上字第八一六號、四十
    年度臺上字第八六號、七十六年度臺上字第四九八六號、九
    十二年度臺上字第一二八號判例意旨參照）。
三、本件公訴人認被告涉有前揭犯行，無非係以告訴人之指證及
    卷附元泰當舖之營利事業登記證、告訴人指認元泰當舖之照
    片，為其論據。
四、訊據被告固坦承其係元泰當舖負責人，惟堅決否認有何重利
    犯行，辯稱：伊當舖係合法經營物品典當，借款人必須提供
    汽車、機車或金飾等擔保品質押，告訴人前曾至伊當舖詢問
    有無「票貼」，伊答無，告訴人遂以穢語辱罵伊，並質疑何
    以其他當舖有、伊當舖卻無「票貼」，二人因而起口角，之
    後不了了之，伊根本不知告訴人之姓名為何，亦不認識告訴
    人，更未借款與告訴人等語。經查：
(一)被告係址設臺北市○○區○○路二段二六四號一樓之「元泰
    當舖」負責人，而告訴人曾前往該當舖，向被告洽詢借款事
    宜，此為被告所不否認（見原審卷第三０頁），並經告訴人
    於本院審理時證述明確（見原審卷第二六頁），且有臺北市
    政府營利事業登記證及告訴人指認照片附卷可稽（見九十七
    年度偵字第一五七一０號卷第二０至二一頁），應堪認定。
(二)再告訴人雖指證被告乘其急迫貸以金錢，而取得與原本顯不
    相當之重利等情，惟按供述證據有其特殊性，與物證或文書
    證據具有客觀性及不變性並不相同，而告訴人（被害人）之
    告訴，係以使被告受刑事訴追為目的，是其陳述是否與事實
    相符，仍應調查其他證據以資審認，其陳述如無瑕疵，且就
    其他方面調查又與事實相符，固足採為科刑之基礎，倘其陳
    述尚有瑕疵，而在未究明前，遽採為論罪科刑之根據，即難
    認為適法（最高法院五十二年度臺上字第一三００號、六十
    一年度臺上字第三０九九號判例意旨參照）。再按現行刑事
    訴訟法並無禁止被害人於公訴程序為證人之規定，自應認被
    害人在公訴程序中具有證人適格（即證人能力），然被害人
    與一般證人不同，其與被告處於絕對相反之立場，其陳述之
    目的，在使被告受刑事訴追處罰，內容未必完全真實，證明
    力自較一般證人之陳述薄弱。故被害人縱立於證人地位而為
    指證及陳述，且其指證、陳述無瑕疵可指，仍不得作為有罪
    判決之唯一依據，應調查其他證據以察其是否與事實相符，
    亦即仍須有補強證據以擔保其指證、陳述之真實性，始得採
    為斷罪之依據（最高法院九十四年度臺上字第三三二六號判
    決意旨參照）。證人即告訴人雖於偵查及本院審理時就其因
    需款孔急而向被告借款並支付重利等情具結指證歷歷，然被
    告堅詞否認曾貸以金錢，揆諸前開說明，告訴人所述是否真
    實，仍須調查其他證據以資佐證，尚不得遽採為認定被告犯
    罪之唯一證據。
(三)關於告訴人於警訊、偵查乃至原審審理時所為指述：
  1.於警訊時指稱，其自九十七年三月中旬起至同年五月中旬止
    ，向元泰當舖借款九次，除其中二次借款金額及利息已不復
    記憶外，另七次分別借款六萬元、七萬元、八萬元、九萬元
    、八萬元、九萬元、七萬五千元，均以每十日為一期，於各
    該次借款時分別預扣一萬元、一萬二千元、一萬五千元、一
    萬八千元、一萬五千元、二萬元、一萬四千元之利息，並分
    別交付面額同各該次借款金額且於借款後十日到期之支票（
    客票）一紙，而前五次借款所交付之支票均已兌現，後二筆
    支票則未兌現，又各該次借款除第一次另質押身分證影本及
    簽立面額十二萬元之本票一紙外，其餘各次借款均未另提供
    質押物或簽署任何文件云云（見九十七年度偵字第一五七一
    ０號卷第九至一四頁之警訊筆錄及告訴人所製作之「借款一
    覽表」）。
  2.於偵查中則證稱：在元泰當舖借六萬元，十日利息一萬元，
    僅取得五萬元現金，有書立借據，內容記載借款十二萬元，
    另簽發十二萬元本票一紙，並交付六萬元客票一紙給被告抵
    押，十日後還款，又續借，第二筆借款七萬元，利息一萬二
    千元，沒另簽借據、本票，伊有交付七萬元客票一紙給被告
    抵押，十日後還款，續借八萬元，利息一萬五千元，沒另簽
    借據、本票，伊有交付八萬元客票一紙給被告抵押，十日後
    還款，續借九萬元，利息一萬八千元，交付九萬元客票給被
    告抵押，十日後還款，續借八萬元，利息一萬五千元，交付
    八萬元客票抵押，十日後還款，續借九萬元，利息二萬元，
    交付九萬元客票抵押，十日後還款，續借七萬五千元，利息
    一萬四千元，交付七萬五千元之客票抵押，最末該筆未還款
    ，前六紙客票則均已兌現，最末一紙有提示但未兌現云云（
    見九十七年度偵字第一五七一０號卷第三六至三七頁）。
  3.於原審審理時先則證述：向被告借款七、八次，每次借款金
    額不等，有六萬元、七萬元、八萬元，伊已不復記憶，利息
    則係借款時直接預扣，如借款六萬元，利息約一萬餘元，利
    息係以天數計算，有二十日、也有三十日計息一次，每次借
    款之計息方式伊已不復記憶，而借款時所交付之支票係客戶
    開給伊之客票，客票期間有短期的二、三十日，也有更短的
    十日，因被告收取之利息過高，故後面有一、二張客票沒兌
    現云云；嗣又改稱：「（問：你在警訊中說利息是每十天支
    付利息一次，為何與你剛才所述不同？）應該是以十天計息
    一次，但我給的客票有的是二十天、三十天到期，我剛才記
    錯了，以我在警訊所言及我製作的借款一覽表為準。（問：
    你所製作的借款一覽表記載客人客票都是十天兌現，為何與
    你剛才所述不同？）我給的客票應該是十天到期，我剛才記
    錯了。」、「（問：你總共付了多少錢利息？）差不多十幾
    、二十萬左右，就是每筆借款當時就直接預扣利息。」、「
    （問：你剛才說你付了一、二十萬元的利息，但從你所製作
    的借款一覽表顯示你支付的利息只有約十萬元，為何與剛才
    所述不同？）借款一覽表所記載的是我有清償的利息，也就
    是每筆借款當時有預扣的利息，這是我的記憶當中有這些，
    除了借款一覽表外，可能還有其他筆借款我漏了，但我現在
    記不起來。」、「（問：據你剛才所述，你的意思是說你向
    被告借款的次數不只借款一覽表所載，尚有其他但你記不得
    ？）是，應該有十次左右，但確實次數我記不得。」云云；
    另又證稱：每次借款時，被告均未要求伊簽立借據云云（見
    原審卷第二六至二九頁）。
  4.綜觀前揭告訴人之指證，足見其就借款之次數、計息方式、
    所交付之支票票期、未兌現之支票張數、曾否書立借據等情
    ，前後陳述不一，其指證已有瑕疵，且本案除於九十七年七
    月三日為警持搜索票前往上址當舖搜索未獲告訴人所稱之身
    分證影本、本票、支票、借據或任何足資證明被告貸款與告
    訴人之文件（見九十七年度偵字第一五七一０號卷第一五至
    一九頁之搜索票、搜索筆錄及「無應扣押之物證明書」）外
    ，告訴人又始終不能提出證據以實其說或陳明其所交付之支
    票來源、發票人、付款銀行、帳號或票號等事項以供調查，
    則其指述向被告借款並支付重利等情，是否真實，已非無疑
    。
(四)況所謂「當舖業」，係指依當舖業法申請許可，專以經營質
    當為業之公司或商號，「質當」，係指持當人以動產為擔保
    ，並交付於當舖業，向其借款、支付利息之行為，當舖業法
    第三條第一款、第四款定有明文。是合法經營當舖業者，僅
    得就持當人提供擔保借款之「動產」，貸與金錢（即「收當
    」），而不得收當「有價證券」，此觀同法第十六條第一項
    第二款規定即明。被告供稱向元泰當舖借款，須提供汽車、
    機車或金飾等擔保品質押，其當舖並未從事告訴人所指之「
    票貼」業務，此核與前揭當舖業法之規定相符，復查無證據
    足認被告有在元泰當舖非法經營「票貼」情事，自難遽認被
    告有收受告訴人交付之支票為擔保而借款與告訴人之行為。
五、綜上所述，被告始終堅詞否認有借款與告訴人之事實，而告
    訴人所為不利於被告之指證，是否屬實，亦乏其他證據足資
    補強，從而本案公訴人之舉證，仍有合理之懷疑存在，尚未
    達於通常一般之人均不致有所懷疑，而得確信其為真實之程
    度，本院無從形成被告有罪之確信，此外，復查無其他積極
    證據足資證明被告借款與告訴人之事實，遑論被告有何重利
    犯行，自難僅憑告訴人有瑕疵之片面指證，認定被告有借款
    與告訴人並收取重利之行為，而遽以重利罪相繩。本件不能
    證明被告犯罪，依首開說明，原審為被告無罪之諭知，核無
    違誤。公訴人上訴意旨，仍執陳詞，認被告涉有重利罪嫌云
    云，為無理由，其上訴應予駁回。
據上論斷，應依刑事訴訟法第368條，判決如主文。
本案經檢察官鄭龍照到庭執行職務。
中    華    民    國    98    年     9    月     2    日
                    刑事第一庭審判長法  官  葉騰瑞
                                    法  官  王炳梁
                                    法  官  莊明彰
以上正本證明與原本無異。
不得上訴。
                                    書記官  王韻雅
中    華    民    國    98    年    9     月    2     日


司法院資訊處製作；財團法人民間司法改革基金會備份。
